【裁判字號】    97,交聲更,22
【裁判日期】    970820
【裁判案由】    聲明異議
【裁判全文】
臺灣臺中地方法院交通事件裁定        97年度交聲更字第22號
原處分機關  交通部公路總局臺中區監理所
異  議  人
即受處分人  甲○○
上列異議人因違反道路交通管理處罰條例案件，對於交通部公路
總局臺中區監理所民國九十七年三月四日所為之裁決（中監違字
第裁六○─ＧＣ一一○─一六六八號）聲明異議，異議人不服本
院九十七年四月十五日交通事件裁定（九十七年度交聲字第一一
九五號），提起抗告，經臺灣高等法院臺中分院於九十七年五月
二十九日撤銷發回更審（九十七年度交抗字第五五五號），本院
裁定如下：
    主  文
原處分關於罰鍰新臺幣肆萬玖仟伍佰元部分撤銷。
前項撤銷部分，不罰。
    理  由
一、原處分機關略以：異議人即受處分人甲○○駕駛六○五一─
    ＨＴ號自小客車，於民國九十五年十二月八日凌晨一時九分
    許，在台中市○○路處，因「酒後駕車經酒精測試器測試，
    經測得酒測值○‧八二MG/L」之違規，經臺中市警察局第二
    分局依違反道路交通管理處罰條例第三十五條第一項第一款
    當場舉發。原處分機關乃於九十七年三月四日以中監違字第
    裁六○─ＧＣ一一○─六六八號裁決書，裁處罰鍰新台幣四
    萬九千五百元，並吊扣駕駛執照十二個月，施以道安講習，
    逾期則依裁決書處罰主文規定裁處等語。
二、受處分人聲明異議意旨略以：伊酒後駕駛車輛之違規行為，
    業已繳納緩起訴處分金完畢，受臺灣臺中地方法院檢察署檢
    察官為緩起訴處分，該緩起訴業經期滿未撤銷，依據行政罰
    法第二十六條一事不二罰規定，監理機關處罰鍰新臺幣四萬
    九千五百元，顯然裁決有誤，爰聲明異議，請求撤銷原處分
    關於罰鍰四萬九千五百元之處罰等語。
三、本件聲明異議合法部分之說明：（臺灣高等法院臺中分院九
    十七年度交抗字第五五五號說明）查本件受處分人甲○○因
    酒後駕車之違規行為，經原處分機關交通部公路總局臺中區
    監理所裁處後，並以郵務掛號方式送達該裁決書至受處分人
    戶籍地址臺北縣新店市○○里○○路一０九號三樓，因未會
    晤受處分人本人，亦無受領文書之同居人、受僱人或應送達
    處所之接收郵件人員，即於九十七年三月十日寄存於五峰郵
    局，送達人員並製作送達通知書二份，一份粘貼於應受送達
    人門首，另一份置於受送達處所信箱或適當位置以為送達等
    情，有原處分機關裁決書、交通部公路總局臺中區監理所送
    達證書（以上均影本）、司法院戶役政連結個人基本資料查
    詢結果各一份可稽。本件違反道路交通管理事件裁決書於九
    十七年三月十日已合法送達予受處分人，核無違誤。受處分
    人雖遲至九十七年四月一日始具狀聲明異議，有其聲明異議
    狀乙份及其上蓋用之交通部公路總局臺中區監理所分文章存
    卷可按。但依法院訴訟當事人在途期間標準第二條、第三條
    規定，因受處分人之住所非在原審法院轄區，上開裁決書亦
    係向受處分人住所送達，則受處分人聲明異議之法定期間，
    依上揭規定，自應扣除（實係加計）在途期間五日，則本件
    受處分人聲明異議時應未逾上開二十日之法定期間，其聲明
    異議洵屬合法，合先敘明。
四、按汽車駕駛人，駕駛汽車經測試檢定有酒精濃度超過規定標
    準者，處一萬五千元以上六萬元以下罰鍰，並當場移置保管
    其車輛及吊扣其駕駛執照一年；因而肇事致人受傷者並吊扣
    其駕駛執照二年；汽車駕駛人有飲用酒類後其吐氣所含酒精
    濃度超過每公升零點二五毫克以上者，不得駕車；汽車駕駛
    人，因違反本條例及道路交通安全規則之規定，受吊扣或吊
    銷駕駛執照處分時，吊扣或吊銷其持有各級車類之駕駛執照
    ，道路交通管理處罰條例第三十五條第一項第一款、第六十
    八條、道路交通安全規則第一百十四條第二款與違反道路交
    通管理事件統一裁罰標準表分別定有明文。本件受處分人於
    民國九十五年十二月八日凌晨一時九分許，在臺中市○○路
    處，因酒後駕車，並經警測得受處分人呼氣酒精濃度為○‧
    八二MG/L等情，業為受處分人所不爭執，並有上開舉發違反
    道路交通管理事件通知單一份在卷可稽，是受處分人飲用酒
    類後，於上開時間駕駛前揭自小客車，經員警測試檢定有酒
    精濃度超過規定標準即吐氣所含酒精濃度超過每公升零點二
    五毫克以上之事實，應堪認定。從而，本件臺中市警察局員
    警以受處分人有違反道路交通管理處罰條例第三十五條第一
    項第一款規定之行為，製作中市警交字第ＧＣ000000
    0號舉發違反道路交通管理事件通知單予以舉發，嗣經原處
    分機關於九十七年三月四日依道路交通管理處罰條例第三十
    五條第一項第一款及違反道路交通管理事件統一裁罰基準及
    處理細則第四十三條、第四十四條及第六十七條規定以中監
    違字第裁六○─ＧＣ一一○─一六六八號裁決書，裁處罰鍰
    新台幣四萬九千五百元，並吊扣駕駛執照十二個月，施以道
    安講習，原無違誤。
五、惟按一行為同時觸犯刑事法律及違反行政法上義務規定者，
    依刑事法律處罰之；但其行為應處以「其他種類行政罰」或
    得沒入之物而未經法院宣告沒收者，亦得裁處之；前項行為
    如經不起訴處分或為無罪、免訴、不受理、不付審理之裁判
    確定者，得依違反行政法上義務規定裁處之；本法所稱「其
    他種類行政罰」，指下列裁罰性之不利處分：限制或禁止行
    為之處分：限制或停止營業、「吊扣證照」、命令停工或停
    止使用、禁止行駛、禁止出入港口、機場或特定場所、禁止
    製造、販賣、輸出入、禁止申請或其他限制或禁止為一定行
    為之處分，行政罰法第二十六條、第二條第一款分別定有明
    定。然依九十五年二月五日正式施行之行政罰法第二十六條
    第一項規定：「一行為同時觸犯刑事法律及違反行政法上義
    務規定者，依刑事法律處罰之。但其行為應處以其他種類行
    政罰或得沒入之物而未經法院宣告沒收者，亦得裁處之。」
    ，此乃一行為同時造成刑罰法律與行政秩序罰規定發生競合
    適用之關係時，基於「一事不二罰」之法理，經由立法程序
    確立應以刑罰優先為原則，避免行為人承受過度且重複之處
    罰。此觀該條立法理由明確揭示：「一行為同時觸犯刑事法
    律及違反行政法上義務規定時，由於刑罰與行政罰同屬對不
    法行為之制裁，而刑罰之懲罰作用較強，故依刑事法律處罰
    ，即足資警惕時，實無一事二罰再處行政罰之必要。且刑事
    法律處罰，由法院依法定程序為之，較符合正當法律程序，
    應予優先適用。但罰鍰以外之沒入或其他種類行政罰，因兼
    具維護公共秩序之作用，為達行政目的，行政機關仍得併予
    裁處，故為第一項但書規定。」，其理益明。是以上揭行政
    罰法中刑事法律處罰優先且不再處以行政秩序罰之目的，既
    係因為行為人已接受刑罰而足資警惕，且已發生懲罰之作用
    ，即無使行為人陷於雙重處罰之不利益，則關於刑事法律處
    罰之範圍自應採取實質認定，凡刑事實體法或程序法中所規
    定客觀上剝奪行為人生命、自由、財產權利，主觀上亦因制
    裁之嚴厲性、痛苦性，其強度足以造成心理強制而間接達成
    矯正教化目的之處遇手段，皆應納入其中，而不以形式上符
    合刑法第三十二條至第三十四條所定主刑及從刑種類者為限
    ，始與前揭法律規範之意旨相符。故在處罰目的且處罰方式
    相同時，若依刑事法律處罰，即足資警惕時，實無為一事二
    罰再處行政罰之必要。又按刑事訴訟法第二百五十三條之二
    規定，檢察官為緩起訴處分，得命被告於一定期間內履行「
    向公庫支付一定之金額」，此一命被告為金錢給付的部分，
    應得被告之同意。命被告為金錢給付部分，並得為民事強制
    執行名義。檢察官課被告以上之負擔，由於此負擔雖非「刑
    罰」，但性質上可謂實質的制裁，且造成被告權利受限制的
    影響。則受處分人上開違反刑事法律禁止規範之犯罪事實既
    已明確，僅因檢察官採取緩起訴處分之替代性刑事處遇手段
    ，未將該案逕行起訴或聲請簡易判決處刑，致其後適用之刑
    事訴訟程序有所區別，然就受處分人負有支付一定金額予檢
    察官指定機構之義務觀察，其如未在上開指定期間內確實履
    行義務，依刑事訴訟法第二百五十三條之三第一項第三款之
    規定，受處分人將遭受撤銷緩起訴處分之不利益；反之，倘
    其確實遵守並履行各項緩起訴條件，除非合於刑事訴訟法第
    二百六十條所定情形之一，否則受處分人即無再就同一案件
    遭受刑事訴追之虞。從而，受處分人已因上開緩起訴處分而
    剝奪其財產權，主觀上前揭金錢給付義務亦具有強制性、懲
    罰性，雖不若易科罰金係以支付金錢作為自由刑之替代，惟
    經由緩起訴處分條件之履行使其免於遭檢察官發動起訴程序
    ，仍具有替代刑罰之效果，廣義而言，應屬前揭所稱之「實
    質刑事法律處罰」，而有行政罰法第二十六條第一項「一事
    不二罰」規定之適用（臺灣高等法院臺中分院九十五年度交
    抗字第四七七號裁定可資參照）。至於法務部九十五年五月
    二十五日法律字第０九五０七００三九三號函雖謂：行政罰
    法第二十六條第二項所稱「不起訴處分」包括「緩起訴處分
    」在內等語，惟該項乃例外得裁處行政秩序罰之補充規定，
    參諸該條文係將「不起訴處分」、「無罪」、「免訴」、「
    不受理」、「不付審理」等不能證明刑事被告犯罪或未曾使
    其實際接受刑罰之情形逐一臚列，顯然與該條第一項所指發
    生處罰競合之前提要件尚有未合，故有第二項仍依違反行政
    法上義務規定裁處之必要。而緩起訴處分既非不能證明行為
    人之犯罪事實，且有支付一定金額之實質處罰，自與上開行
    政罰法第二十六條第二項列舉之不起訴處分等情形迥然有別
    ，仍無從遽為比擬而為相同之處置。如若不然，則刑事被告
    如經法院循審判程序判處罰金或得以易科罰金之拘役或有期
    徒刑，均得以援用行政罰法第二十六條第一項之規定，免於
    處以行政秩序罰之雙重不利益；至於藉由緩起訴處分而節省
    司法資源者，在基於實質懲罰目的而其財產權遭受剝奪之餘
    ，卻仍需繳納一定金額之行政罰鍰，其結果勢必降低刑事被
    告接受緩起訴處分之意願，而反噬緩起訴處分替代繁複刑事
    審判程序之制度性機能。準此以言，行政罰法第二十六條第
    二項既未將緩起訴處分列舉其中，本於「例外規定從嚴解釋
    」之法理及前揭說明，自不能將條文中「不起訴處分」之範
    圍，擴及於性質顯不相同之「緩起訴處分」，附此敘明。而
    道路交通管理處罰條例第三十五條所規定之裁處，含有罰鍰
    與吊扣駕照之處分，二者分屬行政罰法中之裁罰，有對於過
    去違反義務行為處罰之「秩序罰」（指罰鍰），以及對於預
    防將來再犯危險之「管制罰」（指吊扣駕照）；前者對於過
    去義務違反而為秩序罰之目的，與刑事制裁酒醉駕車所欲達
    到保護交通安全之目的相同，二者既為相同之目的，則處以
    較重之刑事制裁為已足，自無重複處罰行政罰之必要。經查
    ：本件受處分人於九十五年十二月八日酒後駕車違規之同一
    事實，業經員警以犯公共危險罪嫌移送臺灣臺中地方法院檢
    察署，由該署檢察官以九十五年度速偵字第四六八一號為緩
    起訴處分，其緩起訴處分期間為一年並應向聯合勸募中心支
    付新台幣五萬元，有臺灣臺中地方法院檢察署檢察官緩起訴
    處分書、臺灣高等法院被告前案記錄表在卷可佐。（本件受
    處分人上開遭裁決罰鍰四萬九千五千元整並吊扣駕駛執照十
    二個月、施以道安講習等行政罰之酒後駕車違規之行為係在
    行政罰法生效施行後，自應適用上開行政罰法之規定。）基
    此，受處分人上述酒後駕車違規之情事，除其行為應處以其
    他種類行政罰即吊扣駕駛執照十二個月、施以道安講習之部
    分，亦得裁處之外，其違反行政法上義務而受罰鍰四萬九千
    五百元部分，既已遭懲罰性質相同之金錢裁罰，且屬懲罰作
    用較強之刑事法律制裁，依行政罰法第二十六條第一項前段
    規定，自無再依行政法為相同處罰之理。
六、綜上所述，受處分人確有於前揭時、地，酒後駕車酒精濃度
    超過規定標準之違規行為，原處分機關依道路交通管理處罰
    條例第三十五條第一項第一款規定，裁處受處分人罰鍰四萬
    九千五百元整並吊扣駕駛執照十二個月、施以道安講習，固
    非無見，然其裁處受處分人罰鍰之部分，顯與前揭行政罰法
    第二十六條第一項所明定之一事不二罰有違，即難認允當。
    故受處分人就此部分之異議，為有理由，此部分之原處分應
    予撤銷，並為不罰之諭知，始為適法。
七、至於原處分關於吊扣駕駛執照部分，則係預防將來再犯危險
    之管制罰，而有別於前揭針對已發生違規事實科處罰鍰之行
    政秩序罰，屬行政罰法第二十六條第一項但書所稱之「其他
    種類行政罰」。是就此違反行政秩序規定之部分，依前揭規
    定，原處分機關固不得就該同一違規事實再處以「罰鍰」，
    然仍應科處罰鍰以外之行政罰（即吊扣證照）。是原處分機
    關依道路交通管理處罰條例第三十五條第一項第一款規定，
    吊扣其駕駛執照十二個月，自無不合，且異議人就此部分並
    未聲明為異議，附此敘明。
據上論斷，應依道路交通管理處罰條例第八十七條第二項、道路
交通案件處理辦法第二十條之規定，裁定如主文。
中    華    民    國    97    年     8    月    20    日
                  交通法庭    法  官   林學晴
上正本證明與原本無異。
如不服本裁定，應於送達後五日內，向本院提出抗告狀。
                              書記官   簡雅文
中    華    民    國    97    年     8    月    20    日


司法院資訊處製作；財團法人民間司法改革基金會備份。
